臺灣高等法院高雄分院民事判決　　　　92年度上更(二)字第27號
上　訴　人　呂發起營造有限公司
法定代理人　許駿敏
上　訴　人　冠億實業股份有限公司
法定代理人　花先天
訴訟代理人　陳純青律師
上列當事人間請求給付工程款事件，上訴人對於民國86年6 月17
日臺灣屏東地方法院86年度重訴字第36號第一審判決提起上訴，
經最高法院第2 次發回更審，本院於94年1 月12日言詞辯論終結
，判決如下：
    主  文
原判決關於駁回上訴人冠億實業股份有限公司後開第二項之訴及
該部分假執行之聲請，暨訴訟費用（除確定部分外）之裁判均廢
棄。
呂發起營造有限公司應再給付冠億實業股份有限公司新臺幣貳佰
零玖萬捌仟肆佰陸拾壹元，及自民國八十六年四月十五日起至清
償日止，按週年利率百分之五計算之利息。
上訴人呂發起營造有限公司之上訴及請求返還假執行給付之訴均
駁回。
第一（除確定部分外）、二審及發回前第三審訴訟費用由呂發起
營造有限公司負擔。
    事實及理由
一本件上訴人呂發起營造有限公司（下稱呂發起公司）經合法通
  知，未於言詞辯論期日到場，核無民事訴訟法第386 條各款所
  列情形，爰依上訴人冠億實業股份有限公司（下稱冠億公司）
  聲請，由其一造辯論而為判決。
二上訴人冠億公司主張：上訴人呂發起公司於民國81年間向臺灣
  省交通處公路局第3 區工程處（下稱公路局3 工處）承攬台21
  線290k+540-2 93k+570間路基路面新建及拓寬改善工程（下稱
  台21線工程）、台3 線旗山都市○○道路413k+752-414k+996.
  19及415k+5 77.82-416k+662.47路基路面拓寬工程（下稱台3
  線工程）、182 線縣界中埔段路基路面拓寬工程（下稱182 線
  工程），於82年間將上開3 項工程之AC舖築工程（下稱系爭AC
  工程）交由伊承攬，雙方並訂立瀝青混凝土工程承攬書（下稱
  系爭承攬書）。約定各項工程各期工程款於公路局3 工處估驗
  後1 個月內保留1 成給付，末期款及保留款則於公路局3 工處
  品檢股鑽孔試驗壓實密度厚度合格，經主辦工程師批准AC數量
  後1 個月內給付。系爭AC工程依序於83年7 月28日、83年11月
  10 日 、84年1 月13日完工，已於84年6 月22日、84年11月24
  日、84年12月27日經公路局3 工處驗收通過，惟上訴人僅給付
  部分工程款，尚有工程款新臺幣（下同）6,252,059 元未付。
  另呂發起公司所交付如附表2 編號2 至4 所示之匯款為伊子公
  司曜鴻營造有限公司（下稱曜鴻公司）承攬另筆工程之工程款
  及台3 線工程機軋級配料之報酬；附表1 編號1 、11所示之支
  票款及編號3 其中部分支票款230,000 元、編號10其中部分支
  票款424,960 元，係給付伊另承攬之AC補修工程款、電信管線
  簡易AC工程款等，非給付系爭AC工程之工程款。又依兩造之約
  定，每期估驗款須在該項工程經公路局品檢股鑽孔試驗壓實密
  度、厚度合格後，經主辦工程師核准決算AC數量後1 個月內付
  款。因系爭AC工程核准決算AC數量均在85年（台21線工程於85
  年1 月11日、182 線工程於85年3 月25日、台3 線工程於85年
  5 月22日），伊於86年4 月3 日起訴，請求權並未罹於時效而
  消滅等情，求為判決：呂發起公司應給付冠億公司6,252,059
  元，及自起訴狀繕本送達翌日起，即86年4 月15日起至清償日
  止，按年息5%計算之利息。原審判命上訴人呂發起公司給付上
  訴人冠億公司3,934, 839元及自86年4 月15日起至清償日止，
  按年息5%計算之利息，駁回上訴人冠億公司其餘之訴；上訴人
  冠億公司就其敗訴中之2,098,461 元本息部分，提起上訴，上
  訴人呂發起公司就其敗訴部分上訴。冠億公司敗訴中之218,75
  9 元本息部分未經上訴，業已確定。上訴人冠億公司於本院聲
  明：(一)原判決關於駁回上訴人冠億公司後開第二項之訴部分廢
  棄。(二)上訴人呂發起公司應再給付上訴人冠億公司2,098,461
  元及自86年4 月15日起至清償日止，按年息5%計算之利息。(三)
  呂發起公司之上訴及其請求返還假執行給付金額之訴均駁回。
三上訴人呂發起公司經合法通知，雖未於言詞辯論期日到場，依
  其更審前所提書狀則以：系爭AC工程款之給付期為「該項工程
  經公路局品檢股鑽孔試驗壓實密度厚度合格後，經主辦工程師
  核准決算AC數量後1 個月內付款」，該工程均於83年底以前完
  工，公路局3 工處依規定應於1 個月內鑽孔試驗決算AC數量，
  冠億公司自可行使系爭AC工程款請求權之83年底起算，迄其起
  訴之86年4 月，已逾2 年消滅時效期間，伊得拒絕給付。且伊
  已付系爭AC工程款25,783,888元，詳如附表1 、2 所示，乃超
  過估驗款921,908 元，伊已無給付義務等語，資為抗辯。並聲
  明求為判決：(一)原判決關於命呂發起公司給付部分廢棄。(二)廢
  棄部分，冠億公司在第一審之訴駁回。(三)冠億公司之上訴駁回
  。(四)冠億公司應返還假執行給付之6,366,072 元，及其中4,01
  6,28 5元自86年8 月1 日起，2,349,787 元自88年8 月10日起
  ，均至返還日止，按年息5%計算之利息。
四經查：上訴人呂發起公司向公路局3 工處承攬台3 線、台21線
  及182 線等3 項工程，並於82年間將系爭AC工程交與上訴人冠
  億公司承攬，約定工程報酬係以施工所用材料數量乘以單價計
  算，該3 項系爭AC工程經結算總價為28,409,082元。又系爭AC
  工程中台21線工程結算驗收合格日期為84年6 月22日，於85年
  1 月11日辦理末期估驗（結清工程款）；台3 線工程結算驗收
  合格日期為84年11月24日，於85年5 月22日辦理末期估驗；18
  2 線工程結算驗收合格日期為84年12月27日，於85年3 月25日
  辦理末期估驗。且附表1 票款部分，編號2 之金額為1,135,68
  0 元、編號3 為3,092,000 元中之2,862,000 元、編號4 為52
  9,448 元、編號5 為1,287,360 元、編號6 為2,030,000 元、
  編號7 為2,100,000 元、編號8 為1,000,000 元、編號9 為2,
  000,000 元、編號10為1,946, 590元中之1,52 1,630元；及附
  表2 匯款部分，編號1 金額為1,584,072 元、編號5 為3,000,
  000 元、編號6 為2,386,572 元、編號7 為939,020 元，合計
  22,375,7 82 元業已由冠億公司收受；另附表2 編號2 匯款日
  期為82年7 月5 日金額為180,00 0元、編號3 匯款日期為82年
  7 月15日金額為1,817,134 元、編號4 匯款日期82年8 月2 日
  金額為237,342 元等匯款係匯入曜鴻公司在華南銀行開設之00
  0000000000號帳戶內等情，為上訴人冠億公司所自承（見本院
  上更(一)卷第75頁冠億公司民事準備書狀貳、一），復有瀝青混
  凝土工程承攬書（下稱系爭承攬書）、估價單各3 紙、工程估
  驗計價明細表6 紙、曜鴻公司華南銀行存摺、公路局3 工處86
  年10月2 日工86-722-2(54)號函等影本在卷足稽（見原審卷第
  7 頁至第19頁、本院上字卷(二)第353 頁至第359 頁、上字卷(三)
  第47頁至第48頁），自堪認為真實。上訴人呂發起公司則以前
  開情詞置辯，是以本件爭點為：(一)系爭AC工程之承攬報酬，呂
  發起公司已給付多少金額？附表1 編號1 、3 、10、11之支票
  金額及附表2 編號2 、3 、4 之匯款金額，是否全部為給付系
  爭AC工程之工程款？(二)系爭AC工程之核准決算數量日期為何時
  ？冠億公司得否請求各期估驗保留款及末期款？
五關於系爭AC工程之承攬報酬，呂發起公司已給付多少金額？附
  表1 編號1 、3 、10、11之支票金額及附表2 編號2 、3 、4
  之匯款金額，是否全部為給付系爭AC工程之工程款？經查：
(一)系爭AC工程迄82年7 月15日止，台21線及182 線工程尚未估驗
  ，而台3 線工程估驗金額亦僅為1,603,200 元（即3,340 ×48
  0 ＝1,603,200 ，惟82年5 月5 日公路局3 工處估驗數量為3,
  340 噸，冠億公司於同日僅向呂發起公司請款3,300 噸，另40
  噸併入82年7 月6 日估驗之1,557 噸中，冠億公司則於82 年8
  月3 日請款）一節，有公路局3 工處函送公路局所製之工程估
  驗計價表、工程估驗計價明細表、冠億公司台3 線工程請款明
  細表、統一發票等影本在卷足稽（原審卷第65頁至第94頁、本
  院上字卷第146 頁至第188 頁）。再者，依系爭承攬書第5 條
  所定付款辦法為：「1.估驗款為估驗數量 (T)乘以單價500 元
  /T為每期估驗款。2.款項於公路局主辦單位估驗日起，1 個月
  內票期。3.末期款該項工桯經公路局品檢股鑽孔試驗壓實密度
  厚度合格後經主辦工程師核准AC數量後，1 個月內付款。」依
  系爭承攬書之約定，於82年7 月15日以前，呂發起公司並無給
  付工程款之義務，呂發起公司卻於82年6 月25日匯款1,584,07
  2 元（附表2 編號1）， 甚且如附表2 所示，至82年7 月15日
  止，匯款金額已達3,581,206 元（附表2 編號1 、2 、3），
  乃高於實際估驗金額，足徵呂發起公司於系爭工程尚未經公路
  局3 工處估驗之前，如附表2 編號2 、3 所示之匯款，應非給
  付系爭AC工程款。又台21線工桯於82年7 月20日估驗9,240 噸
  （密級配3080噸、粗級配6160噸），而冠億公司於82年8 月2
  日向呂發起公司請款9,240 噸之金額為4,620,000 萬元，有冠
  億公司提出之公路局估驗計價明細表及四張發票在卷可稽（見
  本院上字卷(三)第76頁至第80頁）。而系爭台3 線工程直至82年
  8 月23日始再估驗，亦有上開公路局估驗計價表及工程估驗計
  價明細表可佐（見原審卷第70頁至第71頁），顯見附表2 編號
  4 之匯款亦非支付系爭AC工程款。
(二)附表2 編號2 至4 之3 筆匯款，係由呂發起公司將之匯入曜鴻
  公司在華南銀行開設之前揭帳戶內，業如前述，而曜鴻公司在
  80年間為177 線51K+180 仁壽橋改建工程（下稱仁壽橋工程）
  承攬人吉泰營造股份有限公司（下稱吉泰公司）之次承攬人一
  節，業據證人即仁壽橋工程公路局3 工處監工人員陳人貴證述
  無訛（見本院上更(二)卷第210 頁），上訴人呂發起公司復未到
  場爭執。且附表2 編號3 係呂發起公司為吉泰公司給付曜鴻公
  司之仁壽橋工程款；附表2 編號2 、4 則是曜鴻公司代呂發起
  公司叫料，經其支付之貨款等情，亦據證人即冠億公司之會計
  花鶯月證述明確（見本院上字卷(二)第312 頁），自堪認上訴人
  冠億公司主張：因曜鴻公司係由呂發起公司介紹予吉泰公司，
  為其下包廠商，吉泰公司乃將仁壽穚工程款轉給呂發起公司，
  再由呂發起公司於附表2 編號3 所示時間轉匯給伊仁壽橋工程
  款；另所受附表2 中編號2 及4 之匯款，非呂發起公司用以支
  付系爭工程之工程款，而係支付貨款等語，即為可採。
(三)台3 線工程估驗情形為：1.82年5 月5 日公路局3 工處估驗數
  量為3,340 噸，冠億公司於82年5 月5 日向呂發起公司請款3,
  300 噸，金額1,584,072 元；2.82年7 月6 日估驗數量為1,55
  7 噸，冠億公司於82年8 月3 日向呂發起公司請款1,597 噸，
  即本次估驗1,557 噸，加上前未請款之40噸，金額766,572 元
  ；3.82年8 月23日估驗數量為829 噸、9 月7 日估驗數量為1,
  537 噸，冠億公司於82年9 月24日向呂發起公司合計請款2,36
  6 噸，金額1,135,680 元；4.82年10月21日估驗數量為1,103
  噸，冠億公司於82年11月16日向呂發起公司請款1,103 噸，金
  額529,448 元。台21線工程估驗情形為：1.82年7 月22日估驗
  數量密級配3,080 噸、粗級配6,160 噸，合計9,240 噸，冠億
  公司於82年8 月2 日向呂發起公司請款9,240 噸，金額4,620,
  000 元。182 線工程估驗情形：82年9 月6 日估驗數量為5,40
  0 噸，冠億公司於82年9 月24日向呂發起公司請款5,400 噸，
  金額為2,862,000 元等節，有公路局製作之工程估驗計價表、
  工程估驗計價明細表及請款發票可稽（見本院上字(一)卷第147
  頁至第194 頁）。且系爭AC工程於82年10月27日前，已驗估部
  分之工程款呂發起公司均已給付一節，亦有呂發起公司匯款及
  支票給付明細表三紙在卷可憑（見同上卷第146 頁、原審卷第
  79頁、第89頁、第96頁）。而呂發起公司所提出附表1編 號1
  所示支票為237,000 元，顯非支付系爭AC工程款。該紙支票實
  係支付系爭AC工程款以外之AC補修款一節，業據證人即呂發起
  公司擔任台3 線、台21線、182 等三項工程現場監工蔡萬川證
  述明確（原審卷第101 頁、本院上更(二)卷第207 頁至第208 頁
  ），核與證人即公路局3 工處182 線工程現場監工陳人貴所述
  ：因182 線工程施工當時有發生颱風毀損路面，故挖起重舖AC
  及施做電信管線簡易AC工程，確實由冠億公司施作等語（見本
  院上更(二)卷第209 頁至第210 頁）；及證人即公路局3 工處現
  場監工游添福所述：台21線工程曾因為其中1 段調整層路面要
  加高，而有增加AC數量之事等語相符（見本院上更(二)卷第211
  頁至第212 頁），上訴人呂發起公司復未到場爭執，自堪認上
  訴人冠億公司主張所受附表1 編號1 之票款，非呂發起公司用
  以支付系爭AC工程之工程款，而係其他工程之AC補修款等語與
  事實相符。
(四)冠億公司於82年9 月24日向呂發起公司請領182 線工程款中，
  其中AC估驗款為2,862,000 元（5400T ×530 元）、AC補修款
  112,000 元（140T×800 元）及電信管線簡易AC款156,000 元
  （2,600 百平方公尺×60元），合計3,130,000 萬元，有請收
  款明細表、帳簿影本及其開立同額之發票3 紙為憑（見本院上
  字卷(三)第93頁、第108 頁、第110 頁至第112 頁），並經證人
  即冠億公司會計賴明霞證述屬實（見本院上字卷(二)第306 頁）
  。參諸證人蔡萬川、陳人貴及游添福上開所述，足徵呂發起公
  司於上開期間給付予冠億公司之款項中，除系爭AC工程之工程
  款外，尚包括非在系爭AC工程約定之承攬範圍內，而另行委由
  冠億公司配合施工之款項，是冠億公司主張前開給付，尚包括
  其餘工程之AC補修款，而呂發起公司顯有將非系爭AC工程之給
  付列入充作系爭AC工程款之給付，堪予認定。從而呂發起公司
  支付附表1 編號3 所示票款，於扣除系爭AC工程款2,862,000
  元後，所餘230, 000元即為AC補修費用及電信管線簡易AC款費
  用（實則，呂發起公司尚少付38,000元），而非屬系爭工程之
  工程款。易言之，呂發起公司所給付之該紙票款，僅2,862,00
  0 元係用以支付系爭AC工程之工程款而已，是以，呂發起公司
  所辯附表1 編號3 所示票款3,092,000 全數均係支付系爭AC工
  程款，難認真實。
(五)公路局3 工處於84年1 月21日估驗182 線工程之數量為3,190
  噸，冠億公司於84年1 月20日向對造呂發起公司請款3,190 噸
  金額為1,690,700 元。惟系爭AC工程款之給付，呂發起公司原
  均全額付款，未扣除保留款，此觀系爭台3 線工程、台21線工
  程及182 線工程，分別截至82年12月27日、83年3 月27日及82
  年9 月24日前，冠億公司向呂發起公司請款，呂發起公司即依
  估驗工程之數量全額給付，業如前述。然自83年4 月起，呂發
  起公司表示先前給付各期估驗款均未扣除保留款，對其保障不
  周，故要求先前各期估驗款及各期估驗款均須扣除10% 之保留
  款，待公路局完工估驗後併入尾款一併給付等情，業據證人蔡
  萬川於證述明確（見本院上字卷(一)第126 頁、第127 頁、上更
  (一)卷第90頁）。冠億公司主張，該次估驗款中呂發起公司自行
  扣除一成之保留款，實際僅給付1,521,630 元（3,190 ×530
  元×90%）， 應可採信。該次冠億公司請領之工程款中，除其
  中系爭AC工程估驗款1,521,630 元外，尚有其他工程之AC補修
  款424,960 元，此有冠億公司提出之帳簿影本及其開立予呂發
  起公司之發票2 紙可資比對（見本院上字卷(三)第109 頁、114
  頁），兩者合計1,946,590 元。呂發起公司以附表1 編號10所
  示之支票支付之金額即為1,946,590 元，核與冠億公司所述相
  符。是以呂發起公司給付之該紙票款中，其中之424,960 元為
  系爭AC工程以外之AC補修款費用，呂發起公司將之亦列入其已
  支付系爭AC工程款數額，自應予剔除。
(六)公路局3 工處於83年11月5 日估驗系爭AC工程AC數量為粗級配
  1,396 噸、密級配1,917 噸，合計3,313 噸。如以單價每噸48
  0 元計算，應為1,590,240 元，呂發起公司主張支付之附表1
  編號11所示支票票款為281,670 元，顯不相符。再參酌上述公
  路局製作之工程估驗計價表、工程估驗計價明細表，將其各次
  估驗之AC數量加以換算成估驗款，亦均無一能符合該次付款之
  金額，冠億公司否認該筆票款係用以支付系爭AC工程之工程款
  ，呂發起公司就其主張既未能舉證證明，從而附表1 編號11所
  示之票款，自不得計入呂發起公司已支付系爭AC工程之承攬報
  酬。
(七)綜上所述，附表1 編號1.11.，及附表2 編號2.3.4.所示各該支
  票款、匯款之支付，及附表1 編號3 票款其中230,000 元、編
  號10票款其中424,960 元，均非呂發起公司作為給付系爭AC工
  程之工程款，呂發起就系爭工程款之給付，應為22,375,782元
  ，其主張已給付之工程款為25,783,888元，為不足採。系爭AC
  工程款呂發起公司尚有6,033,300 元，未給付冠億公司（28,4
  09,082元－22,375,782元），堪予認定。
六關於系爭AC工程之核准決算數量日期為何時？冠億公司得否請
 求各期估驗保留款及末期款？
(一)按承攬人之報酬請求權，因2 年間不行使而消滅。時效期間，
  不得以法律行為加長或縮短之，並不得預先拋棄時效之利益，
  民法第127 條第7 款、第147 條分別定有明文。又民法第505
  條固規定：承攬人之報酬，應於工作交付時給付之，無須交付
  者，應於工作完成時給付之。工作係分部交付，而報酬係就各
  部分定之者，應於每部分交付時給付該部分之報酬。但本於契
  約自由之原則，承攬契約當事人非不得於契約條款為承攬報酬
  分期給付之約定，此分期給付報酬之約定，不涉及工作之交付
  ，該承攬人分期給付之報酬，既係承攬人工作之報酬，自不因
  契約約定分期給付，即失其為承攬報酬之本質。
(二)本件呂發起公司應給付冠億公司系爭AC工程之款項，雖約定分
  為各期估驗款、末期款及保留款，各訂其給付之期日，惟並無
  礙各該款項均為系爭工程承攬報酬之性質，不過兩造將原本應
  待工程完成後始得請求給付之報酬，另以約定之方式，使承攬
  人得於全部工程完工前即請求定作人給付部分承攬報酬而已。
  是以，本件各期估驗款、末期款及保留款應屬承攬報酬，依民
  法第127 條第7 款之規定，適用2 年之短期時效期間。
(三)冠億公司主張系爭台3 線、台21線及182 線三項工程之請款，
  分別截至82年12月27日、83年3 月27日及82年9 月24日前，呂
  發起公司均全額付款，惟自83年4 月起，呂發起公司要求先前
  及爾後各期估驗款扣除10% 保留款，併入末期款給付，雖為呂
  發起公司否認。惟據證人蔡萬川證陳：伊原來是任職呂發起公
  司有關於公路局工程管理土庫經理，84年5 月間才離開，系爭
  承攬契約書是伊簽畢後交給呂發起公司，伊主要工作是現場（
  系爭台3 線、台21線及182 線三項工程）工地負責人。先前數
  量少，估驗多少，拿回估驗單後附在伊請款單，冠億公司拿發
  票來領款，後來數量多，估驗的錢不夠發，呂發起公司董事長
  許駿敏說以前所付的要扣1 成保留款，即成之保留款到末期再
  付等語（見原審卷第47頁、本院上字卷(一)第121 頁、第122 頁
  、第12 5頁至第128 頁、本院更(一)卷第90頁）。呂發起公司雖
  曾抗辯蔡萬川非其公司經理，所證不實云云。然據呂發起公司
  不爭執真正之兩造所訂系爭承攬書上，呂發起公司及負責人印
  章後均有「會蔡經理」字樣，並由蔡萬川簽名其右之記載（見
  原審卷第7 頁至第9 頁），足徵系爭台3 線、台21線及182 線
  三項工程係由呂發起公司之經理蔡萬川經手辦理無訛。證人蔡
  萬川乃親歷系爭AC工程事件之人，呂發起公司空言否認，核無
  足採。證人蔡萬川又證陳：尚有1 成保留款，到末期款的時候
  一起付。為了以後要修繕的問題，所以習慣上都會有一成的保
  留款，故而不一定會寫在契約書上（見本院上字卷(一)第126 頁
  、第127 頁，本院更(一)卷第90頁），徵諸目前工程承攬習慣，
  定作人為一定之目的，而保留1 成之保留款，俟日後再為給付
  ，亦屬常態，證人蔡萬川所述，應屬可信，冠億公司上開之主
  張為真實，不因未將之列於系爭承攬書面上形諸文字，而認虛
  妄。兩造既約定（同意）該1 成保留款併入末期款（尾款）計
  付，故保留款應依所約得為請求給付之時即清償期屆至時，始
  能為其時效之起算。
(四)依系爭承攬書第5 條付款辦法之約定，證人蔡萬川證述：系爭
  AC工程尾款是公路局估驗核准驗收金額才付，系爭承攬書也是
  這樣約定，沒有變更約定；主管機關結算驗收，才能確定數量
  ，1 個月內才付款，確切的AC數量須待正式驗收合格時，始能
  知悉（見同上卷頁）。證人即公路局3 工處承辦人員謝玉興就
  公路局辦理系爭工程之鑽孔、結算、驗收、末期估驗之流程證
  稱：「‧‧‧我們辦理的流程是AC舖完後，由工地請工程處作
  鑽孔試驗，我們有試驗報告給工務段及工務所，工務段工務所
  依據施工合約規定，要做減價資料。工程做完後就要做結算，
  結果給工程處，如果沒問題，就辦理初步驗收，初驗完我們就
  將所有資料送到台北公路局辦理正式驗收，公路局會同交通處
  及審計處派員到現場丈量，如果丈量結果與我們竣工資料沒有
  問題，就算是正式驗收合格，驗收合格他就將所有資料送到我
  們工程處，工程處再將資料轉給工務所，工務所接到資料後，
  要請承包商繳逾期罰款或下腳料的錢，繳給我們工程處後，我
  們才做末期估驗。末期估驗就是結清工程款，末期估驗以前廠
  商要將繳給公路局的錢結清，我們才把工程款給廠商」、「核
  准結算AC數量是在末期估驗以後才能通知廠商核准多少AC數量
  ，省公路局核准後，發到工程處再發給工務段做末期估驗，廠
  商才知道確切結算AC數量」、「末期估驗以前他所做工程，是
  依大概數量支付70% ，沒有鑽孔試驗也無地質測驗」、「正式
  驗收通過了才算核准，才做末期估驗，所以沒有主辦工程師核
  准結算AC數量這1 項」（見本院上字卷(一)第122 頁反面、第12
  3 頁、第125 頁、第127 頁）。又系爭AC工程中台21線結算驗
  收合格日期為84年6 月22日，於85年1 月11日辦理末期估驗（
  結清工程款）；台3 線結算驗收合格日期為84年11月24日，於
  85年5 月22日辦理末期估驗；182 線結算驗收合格日期為84年
  12月27日，於85年3 月25日辦理末期估驗，業如前述，而公路
  局3 工處就其與呂發起公司間之系爭工程，既無「主辦工程師
  核准結算AC數量」此一項目，則兩造就渠等間所立之系爭承攬
  書第3 條付款辦法3.所約「經主辦工程師核准決算AC數量」究
  係何指，自應就兩造所訂契約客觀文義探究其目的，並參酌其
  內容，而為解釋。因系爭三項工程之「工程結算」即包括為AC
  數量之驗收，此參之上述公路局3 工處10.2.工86-722-2(54)
  號函及所附表格所列項目及說明自明，工程AC數量之驗收即於
  斯時決定。兩造所約「經主辦工程師核准決算AC數量」之目的
  ，即在確認AC之數量，以為末期款項計算之憑據，故該段文字
  兩造之真意，應指該工程結算經公路局派員驗收合格並核定AC
  數量之意，至於在「工程結算」之後，雖又有視試驗結果，辦
  理減價之「末期估驗」，惟此究屬公路局與呂發起公司間結清
  工程款之階段，要難認係以末期估驗作為「核准決算AC數量」
  之時。則以上開驗收合格日期依序為84年6 月22日、84年11月
  24日、84年12月27日而論，呂發起公司應於上述日期後1 個月
  內付款，時效亦自斯時起計算。冠億公司於86年4 月3 日起訴
  請求，並未逾二年之時效期間。
(五)至證人即公路局3 工處台3 線現場監工簡明福雖證稱：AC數量
  之核准決算日為83年11月9 日等語（見本院上字卷(一)第73頁反
  面）；惟台3 線工程於83年11月4 日完工，經辦理AC項目試驗
  及工程結算，公路局3 工處旗山工務所於84年3 月15日報請辦
  理初驗事宜，決算書並於85年4 月間核准，AC數量之核准決算
  日期並非83年11月9 日一情，亦有該處三工工字第0930033714
  號函及附件在卷可憑（見本院上更(二)字第187 頁至第194 頁）
  ，是以呂發起公司抗辯應以辦理鑽孔試驗之時點，為計算時效
  之起點，系爭AC工程核准決算日期早經確定，冠億公司於86年
  4 月3 日起訴請求末期款及保留款，已罹於時效而消滅，不得
  請求云云，即不足採。
七綜上所述，冠億公司向呂發起公司承攬系爭AC工程，呂發起公
  司僅給付22,375,782元，尚有6,030,300 元未付。從而冠億公
  司請求呂發起公司給付該6,030,300 元之承攬報酬，及自起訴
  狀繕本送達翌日即86年4 月15日起，至清償日止，按週年利率
  5%計算之法定遲延利息，洵屬正當，應予准許。原審就上開應
  准許部分，僅命呂發起公司給付3,934,839 元本息，而駁回冠
  億公司其餘之訴，自有未洽，冠億公司上訴指摘原判決此部分
  不當，求予廢棄改判，為有理由，爰由本院將原判決此部分廢
  棄改判如主文第2 項所示。至於呂發起公司上訴部分，原審為
  其敗訴之判決，核無違誤，呂發起公司上訴指摘原判決此部分
  不當，求予廢棄改判，為無理由，應駁回其上訴，其併依民事
  訴訟法第395 條第2 項請求冠億公司返還因假執行所為給付及
  利息，亦應併予駁回。兩造其餘之攻擊、防禦方法，核均不影
  響判決之結果，毋庸逐一論述，併此敘明。
八據上論結，本件冠億公司之上訴為有理由，呂發起公司之上訴
  為無理由，依民事訴訟法第463 條、第385 條第1 項、第450
  條、第449 條第1 項、第78條，判決如主文。
中　　華　　民　　國　　94　　年　　1 　　月　　26　　日
                          民事第三庭
                                   審判長法官  張國彬
                                   法      官  徐文祥
                                   法      官  謝靜雯
以上正本證明與原本無異。
如對本判決上訴，須於判決送達後20日內向本院提出上訴狀，其
未表明上訴理由者，應於上訴後20日內向本院提出上訴理由書（
均須按他造當事人之人數附繕本）。上訴時應提出委任律師或具
有律師資格之人之委任狀，並依附註條文規定辦理。
中　　華　　民　　國　　94　　年　　1 　　月　　26　　日
                                   書  記  官  郭榮芳
附註
民事訴訟法第四百六十六條之一：對於第二審判決上訴，上訴人
應委任律師為訴訟代理人，但上訴人或其法定代理人具有律師資
格者，不在此限。
上訴人之配偶、三親等內之血親、二親等內之姻親，或上訴人為
法人、中央或地方機關時，其所屬專任人員具有律師資格並經法
院認適當者，亦得為第三審訴訟代理人。第一項但書及第二項情
形，應於提起上訴或委任時釋明之。
附表1支票部分：
        ┌──┬────┬────┬─────┐
        │編號│ 發票日 │支票號碼│金額（元）│
        ├──┼────┼────┼─────┤
        │ 1  │82,10,27│0000000 │ 237,000  │
        ├──┼────┼────┼─────┤
        │ 2  │82,12,27│0000000 │1,135,680 │
        ├──┼────┼────┼─────┤
        │ 3  │82,12,27│0000000 │3,092,000 │
        ├──┼────┼────┼─────┤
        │ 4  │83,02,22│0000000 │ 529,448  │
        ├──┼────┼────┼─────┤
        │ 5  │83,03,22│0000000 │1,287,360 │
        ├──┼────┼────┼─────┤
        │ 6  │83,03,22│0000000 │2,030,000 │
        ├──┼────┼────┼─────┤
        │ 7  │83,06,27│0000000 │2,100,000 │
        ├──┼────┼────┼─────┤
        │ 8  │83,12,07│0000000 │1,000,000 │
        ├──┼────┼────┼─────┤
        │ 9  │84,01,12│0000000 │2,000,000 │
        ├──┼────┼────┼─────┤
        │ 10 │84,07,12│0000000 │1,946,590 │
        ├──┼────┼────┼─────┤
        │ 11 │84,03,12│0000000 │ 281,670  │
        ├──┴────┴────┴─────┤
        │ 合計：15,639,748                   │
        └──────────────────┘
附表2匯款部分：
            ┌──┬────┬─────┐
            │編號│ 日期   │金額（元）│
            ├──┼────┼─────┤
            │ 1  │82,06,25│1,584,072 │
            ├──┼────┼─────┤
            │ 2  │82,07,05│ 180,000  │
            ├──┼────┼─────┤
            │ 3  │82,07,15│1,817,134 │
            ├──┼────┼─────┤
            │ 4  │82,08,02│ 237,342  │
            ├──┼────┼─────┤
            │ 5  │82,08,23│3,000,000 │
            ├──┼────┼─────┤
            │ 6  │82,10,04│2,386,572 │
            ├──┼────┼─────┤
            │ 7  │84,01,28│ 939,020  │
            ├──┴────┴─────┤
            │ 合計：10,144,140         │
            └─────────────┘
